【裁判字號】    97,上訴,1033
【裁判日期】    970529
【裁判案由】    偽造文書等
【裁判全文】
臺灣高等法院刑事判決                97年度上訴字第1033號
上  訴  人  臺灣板橋地方法院檢察署檢察官
被      告  甲○○
上列上訴人因被告偽造文書等案件，不服臺灣板橋地方法院96年
度訴字第544 號，中華民國96年12月19日第一審判決（起訴案號
：臺灣板橋地方法院檢察署95年度偵字第3898號），提起上訴，
本院判決如下：
    主  文
上訴駁回。
    理  由
一、公訴意旨略以：被告甲○○係佾聯機械有限公司（下稱佾聯
    公司）之負責人，其妻柳麗雲（業經臺灣高等法院於民國九
    十六十一月九日以九十六年度上訴字第二九○二號刑事判決
    判處有期徒刑一年八月在案）於九十一年在新光人壽保險股
    份有限公司（下稱新光人壽公司）任職三重收費處組長期間
    ，負責招攬保險、收取保險費等業務。詎甲○○竟夥同柳麗
    雲共同基於意圖為自己不法所有及行使偽造私文書之概括犯
    意聯絡，自九十二年十一月起至九十三年十一月止，利用新
    光人壽公司作業程序之疏漏，以補發保單為由，未經如附表
    編號第一至七號所列原要保人之同意，共同連續冒用各該原
    要保人名義，擅自填寫保險契約內容變更申請書（下稱申請
    書），將如附表編號第一至七號所示保險契約之要保人擅自
    變更為佾聯公司，並在申請書之「（原）要保人簽章」欄、
    「被保險人簽章」欄偽簽原要保人之署名並偽蓋其印文各一
    枚於其上；又以佾聯公司為要保人，以池建亨、池艾倫、池
    蕙君為被保險人，偽填如附表編號第九至十一號所示該三人
    之要保書，並在各該要保書之「被保險人簽章」欄偽簽該三
    人之署名各一枚於其上，復由柳麗雲連續將上揭偽造之私文
    書持向新光人壽公司交付以行使，使新光人壽公司誤信佾聯
    公司為附表所示保險契約之要保人而有權借款。甲○○與柳
    麗雲旋即填寫保險單借款借據，並偽簽、偽蓋如附表所示被
    保險人署名及印文各一枚於其上後，持向新光人壽公司辦理
    如附表所示之保單借款，使新光人壽公司陷於錯誤而分別於
    附表所示時間交付借款共計臺幣（下同）九百二十三萬七千
    元，足以生損害於新光人壽公司及如附表所示之被保險人，
    因認被告甲○○涉犯刑法第二百十六條、第二百十條之行使
    偽造私文書、第三百三十九條第一項之詐欺取財罪嫌云云。
二、按犯罪事實應依證據認定之，無證據不得認定其犯罪事實；
    又不能證明被告犯罪者，即應諭知無罪之判決，刑事訴訟法
    第一百五十四條第二項、第三百零一條第一項分別定有明文
    。又按刑事訴訟上證明之資料，無論其為直接或間接證據，
    均須達於通常一般之人均不致有所懷疑，而得確信其為真實
    之程度，始得據為有罪之認定，若其關於被告是否犯罪之證
    明未能達此程度，而有合理懷疑之存在，致使無從形成有罪
    之確信，根據「罪證有疑，利於被告」之證據法則，即不得
    遽為不利被告之認定；其以情況證據（即間接證據）斷罪時
    ，尤須基於該證據在直接關係上所可證明之他項情況事實，
    本乎推理作用足以確證被當有罪，方為合法，不得徒憑主觀
    上之推想，將一般經驗上有利被告之其他合理情況逕予排除
    ，最高法院七十六年台上字第四九八六號、三十二年度上字
    第六七號判例意旨可資參照。
三、公訴人認被告涉有上開業務侵占犯行，無非係以：１、被告
    於警、偵訊時之供述；２、告訴代理人於偵查中之指訴；３
    、被害人池天達、池廖美雪、池廖美雪代其子女即池艾倫、
    池建亨、池蕙君出具之聲明書、莊吳麗玉、陳柳碧霞、莊朝
    明所出具之聲明書；４、上有偽造被害人池天達、池廖美雪
    、莊吳麗玉、陳柳碧霞、莊朝明簽章之新光人壽公司保險契
    約內容變更申請書共六紙；５、保險單借款借據十二紙；６
    、內政部警政署刑事警察局九十五年十二月二十九日刑鑑字
    第○九五○一七五三六七號鑑定書一份；７、佾聯公司在台
    新國際商業銀行帳號00000000000000號帳戶
    資金往來明細一份、佾聯公司董事股東名單、股東名冊各一
    份為其主要論據。訊據被告甲○○固坦承其為佾聯公司負責
    人，同意柳麗雲以佾聯公司名義為要保人為柳麗雲之客戶辦
    理集體彙繳、提供佾聯公司在台新銀行帳戶供柳麗雲管理、
    使用，並在莊吳麗玉的保險單借款借據上簽寫莊吳麗玉之署
    名等情，惟堅決否認涉有上開犯行，辯稱：其之所以在莊吳
    麗玉的保險單借款借據上簽莊吳麗玉名字，係因柳麗雲稱莊
    吳麗玉不想讓家人知道以保單借錢之事，故請其代簽，又佾
    聯公司曾停止營業，上開帳戶係柳麗雲在管理，其對柳麗雲
    以客戶保單向新光人壽公司詐借九百二十三萬七千元等節，
    並無所悉等語。
四、經查：
（一）柳麗雲未經如附表編號一至七所示原要保人同意，以補發
      保單為由，冒用各該原要保人之名義，偽填保險契約內容
      變更申請書，將上開保險契約要保人擅自變更為佾聯公司
      ，並在申請書上偽簽原要保人之署名並偽蓋其印文各一枚
      ，另以佾聯公司為要保人，以池建亨、池艾倫、池蕙君為
      被保險人，偽填如附表編號九至十一所示要保書，並在各
      該要保書之被保險人簽章欄偽簽該三人之署名各一枚，復
      由柳麗雲填寫如附表編號一、二、四至十一、編號三借號
      0000000所示之保險單借款借據，偽簽、偽蓋各該
      被保險人署名及印文於其上、由甲○○在如附表編號三所
      示借號0000000號保險單借款借據上簽寫被保險人
      莊吳麗玉署名，由柳麗雲偽蓋莊吳麗玉之印文，持向新光
      人壽公司辦理如附表所示之保險單借款，新光人壽公司即
      於如附表所示時間核撥借款共計九百二十三萬七千元至佾
      聯公司在台新銀行帳號00000000000000號
      帳戶，其後上開款項分別匯至其他柳麗雲使用之帳戶等事
      實，固據告訴代理人於偵訊時指訴綦詳，並經證人柳麗雲
      、莊吳麗玉於原審審理時證述在卷，復有被害人池天達、
      池廖美雪、池廖美雪代其子女即池艾倫、池建亨、池蕙君
      出具之聲明書、莊吳麗玉、陳柳碧霞、莊朝明所出具之聲
      明書、新光人壽公司保險契約內容變更申請書共六紙、保
      險單借款借據十二紙、上開帳戶之資金往來明細等件在卷
      為憑。另被告甲○○自承在如附表編號三借號00000
      00號借款借據「被保險人簽章」欄上簽寫「莊吳麗玉」
      署名二枚一情，復經證人柳麗雲於原審審理時證述無誤，
      上開借據經送內政部警政署刑事警察局鑑定結果，亦認上
      開借據上「甲○○」簽名字跡與甲○○本人其他文件之字
      跡相符，有該局九十五年十二月二十九日刑鑑字第○九五
      ○一七五三六七號鑑定書在卷為佐（見九十五年度偵緝字
      第一一五五號偵查卷第三二一頁至第三二三頁），該等事
      實應堪認定。然上開資料僅能證明甲○○在如附表編號三
      借號0000000號借款借據「被保險人簽章」欄上簽
      寫「莊吳麗玉」署名二枚、柳麗雲未經如附表所示原要保
      人、被保險人同意以佾聯公司名義為要保人，辦理如附表
      所示被保險人集體彙繳保費，並以佾聯公司名義持上開保
      險單向新光人壽公司辦理保單借款，及新光人壽因此撥付
      如上借款至上開佾聯公司台新銀行帳戶之事實，尚不得遽
      認被告與柳麗雲就上開犯行有何犯意聯絡。
（二）證人柳麗雲於原審審理時證稱：我只跟被告說要以公司辦
      理集體彙繳保費較優惠，所以以佾聯公司為要保人，詳細
      有哪些人為被保險人、保單借款之事，被告均不知情，除
      了莊吳麗玉的一張保單借據是我騙被告說莊吳麗玉不想讓
      家人知道有辦理保險單貸款之事，請被告跟我去板橋分公
      司辦貸款並代簽「莊吳麗玉」名字，另一張莊吳麗玉的保
      單借據是請我同事代簽「莊吳麗玉」署名外，其餘都是我
      自己找外面刻印店的人偽刻印章、自己偽造被保險人及甲
      ○○之簽名，所有被保險人也都不知道我有以他們保單借
      款之事；「（問：借號0000000號借據的簽名莊國
      麗玉，為何被告要簽名？）辦貸款主要是要保人，被保人
      比較不重要。」、簽名要在經辦小姐面前簽，因我是公司
      業務，經辦小姐只注重（要保人）公司負責人本人簽名，
      我自己沒辦法簽名，所以麻煩被告跟我去，要保人可以幫
      被保險人簽、被告知道我有去莊吳麗玉家講保險的事情，
      我說莊吳麗玉不想讓她的小孩知道這件事，如果我不這樣
      講，被告不會跟我去、之所以要用佾聯公司名義作集體彙
      繳，是因為如以個人辦理保單貸款，錢會匯到個人帳戶，
      用公司名義辦理，會匯到公司帳戶，而佾聯公司的帳戶是
      我保管，銀行都是我要跑，保單借款匯到佾聯公司台新銀
      行帳戶後，由我去銀行提領，或用轉帳至我使用之帳戶，
      被告從未去提領過等語明確，核與被告於原審所供稱：柳
      麗雲跟我說莊吳麗玉要幫她兒子買一百五十萬保險，她沒
      那麼多錢，一定要我去幫忙簽名，我問為何莊吳麗玉不自
      己簽，柳麗雲說莊吳麗玉是團保成員，一定要要保人簽，
      就是公司負責人簽名，承辦小姐說我在上面簽莊吳麗玉名
      字沒關係，重要的是要我簽名，我簽名後就離開到旁邊去
      ，剩下柳麗雲與櫃台小姐在處理等語大致相符，是被告前
      揭所辯尚非無稽。另證人即柳麗雲之姊柳碧珠於原審審理
      時具結證稱：被告家中所有經濟均由柳麗雲掌管，佾聯公
      司所有支票、印章、存款簿之類亦均由柳麗雲處理等語在
      卷，衡諸本件被告與柳麗雲於公訴人所指行為時為配偶關
      係，有全戶戶籍資料查詢結果在卷可按，於二人婚姻關係
      存續中，由柳麗雲管理家中經濟，並處理佾聯公司支票、
      印章、銀行帳戶亦非悖於情理。參諸卷附保險單借款借據
      十二紙、保險契約變更申請書七紙中，除借號00000
      00號保險單借款借據上被保險人之署名係由被告所簽署
      外，其餘各件均不能證明被告有何參與偽造行為，至柳麗
      雲為新光人壽公司三重收費處組長，深諳該公司作業程序
      與漏洞，以利用佾聯公司為保戶辦理集體彙繳，可享保費
      優惠為由，情商佾聯公司負責人即被告協助辦理保單借款
      ，在保單借款借據上簽寫要保人及被保險人簽名，而借得
      款項均由柳麗雲提領或轉匯至其他帳戶使用等情，既據證
      人柳麗雲到庭結證無誤，自無由證明被告就柳麗雲偽造上
      開私文書、據以向新光人壽公司行使、詐借款項等行為，
      有所認識，或就柳麗雲詐得之款項有何支配使用，或獲取
      任何不法之利益之事實。
五、綜上所述，公訴人認被告涉犯刑法第二百十六條、第二百十
    條行使偽造私文書、第三百三十九條第一項詐欺取財罪嫌所
    為舉證，尚不足達於通常一般之人均不致有所懷疑，而得確
    實證明所指犯罪事實之程度，自不得遽以之即為不利被告之
    認定。此外復查無其他積極證據足資證明被告有前述犯行，
    揆諸首開說明，犯罪尚屬不能證明，應為無罪之諭知。
六、原審諭知被告無罪，核無不合，檢察官上訴意旨略以：
    原審以「證人即柳麗雲之姊柳碧珠於本院審理時具結證稱：
    被告家中所有經濟均由柳麗雲掌管，佾聯公司所有支票、印
    章、存款簿之類亦均由柳麗雲處理等語在卷，衡諸本件被告
    與柳麗雲於公訴人所指行為時為配偶關係，有全戶戶籍資料
    查詢結果在卷可按，於二人婚姻關係存續中，由柳麗雲管理
    家中經濟，並處理佾聯公司支票、印章、銀行帳戶亦非悖於
    情理。」（見判決書第 5頁），認佾聯公司係由另案被告柳
    麗雲使用，然證人柳碧珠與柳麗雲、被告甲○○係屬血親及
    姻親關係，證人是否避重就輕，已值推敲，原審未向佾聯公
    司往來銀行即台新銀行帳號00000000000000號帳戶號調閱存
    款單、取款單查明是否柳麗雲親自所為之筆跡，單憑證人柳
    碧珠上開證言，即為佾聯公司業務係柳麗雲負責之認定，尚
    嫌速斷。又被告為一具有知識經驗之人，對家中經濟推不知
    ，如前所述，實難相信，且對其妻柳麗雲要求代簽「莊吳麗
    玉」名字，竟未深入詢問緣由或向莊吳麗玉查證及要求授權
    書，即應其妻柳麗雲要求，而冒然偽簽莊吳麗玉名字，則被
    告辯稱完全不知情，亦與常情不合。
    惟查：證人柳碧珠與柳麗雲既具結為證，在無積極反證之前
    ，不得僅因證人柳碧珠與柳麗雲、被告甲○○係屬血親及姻
    親關係而認其證言不足採信。又單純代簽莊吳麗玉之簽名，
    亦不足證明被告犯罪亦已如前述，是檢察官之上訴核無理由
    ，應予以駁回。又本件因事證已足，亦無再調閱銀行存、取
    款單之必要。
據上論斷，應依刑事訴訟法第368條，判決如主文。
本案經檢察官丁樹蘭到庭執行職務。
中    華    民    國    97    年    5    月    29    日
            刑事第十一庭  審判長法  官  張連財
                                法  官  林明俊
                                法  官  楊照男
以上正本證明與原本無異。
檢察官如不服本判決應於收受送達後十日內向本院提出上訴書狀
，其未敘述上訴之理由者並得於提起上訴後十日內向本院補提理
由書（均須按他造當事人之人數附繕本）。
被告不得上訴。
                                書記官  陳秋雄
中    華    民    國    97    年    5     月    29    日


司法院資訊處製作；財團法人民間司法改革基金會備份。
